臺灣高等法院臺南分院民事判決
111年度上字第186號
上  訴  人  張喬舜  
            張凱堯  
上二人共同
訴訟代理人  蔡翔安律師
被上訴人    張世英  
            張淑喜  

上二人共同
訴訟代理人  張仟芳  
被上訴人    黃圓    
上列當事人間請求分割共有物事件，上訴人對於中華民國111年5
月18日臺灣嘉義地方法院第一審判決（110年度訴字第148號），
提起上訴，本院於111年10月6日言詞辯論終結，判決如下：
    主  文
上訴駁回。
第二審訴訟費用由上訴人等負擔。
    事實及理由
一、上訴人等主張：坐落嘉義市○○段000○000○000地號土地（下
    合稱系爭土地），由兩造按附表所示應有部分比例共有，均
    無不能分割之情形，兩造亦無不分割之約定，惟無法協議分
    割方法，伊自得依民法第823條第1項規定，請求判決分割系
    爭土地。原判決雖為合併分割，但未將3宗地號土地合併為1
    宗分割，並不適當。而系爭000地號土地上建有被上訴人張
    淑喜所有同段0000建號、門牌嘉義市○○街000巷00號建物（
    下稱系爭建物），占盡地利，其他共有人如欲受原物分配，
    需劃設共有之聯外道路，因而各共有人分得部分益形畸零，
    減損價值且難利用；另系爭000地號土地為袋地，原判決分
    割方法使共有人經由系爭000地號土地出入，其私設道路臨
    路寬度與深度亦有違反建築法令之虞。系爭土地應全部採變
    價方法為分割，原判決所定分割方法有不公平、不妥適之情
    形，自有未洽，爰提起上訴等語。上訴聲明：（一）原判決
    廢棄。（二）兩造共有系爭土地，應予變價分割，所得價金
    由兩造按應有部分比例分配。
二、被上訴人張淑喜、張世英：同意原判決所定合併分割方法，
    不同意變價分割，願與被上訴人黃圓保持共有。本件並無不
    能原物分配之情形。原判決分割方法使共有人得由系爭000
    地號土地通行公路，其寬度並無問題；又系爭000地號土地
    之都市計畫變更案近期將發布辦理，其前景與價值可望提升
    。原判決所定分割方法，並無不當等語，資為抗辯。答辯聲
    明：上訴駁回。
三、被上訴人黃圓：同意原判決所定合併分割方法，願與被上訴
    人張淑喜、張世英保持共有。上訴人之變價分割方案損害伊
    利益，伊不同意等語，資為抗辯。答辯聲明：上訴駁回。
四、兩造不爭執之事實
(一)系爭000、000、000地號土地，面積依序為603平方公尺、59
    4平方公尺、3平方公尺，由兩造各按附表所示應有部分比例
    保持共有。
(二)系爭000地號土地之使用分區為市場用地，系爭000地號為道
    路用地；該2筆土地現均為都市計畫公共設施保留地；系爭0
    00地號土地為住宅區用地。
(三)土地使用現況
　⒈系爭000地號土地無直接臨路，須經由鄰地進出至嘉義市義教
    街000巷，現況為停車場。
　⒉系爭000地號土地現況為道路使用。
　⒊系爭000地號土地亦未直接臨路，需經由系爭000地號土地出
    入；其上建有系爭建物，全部為張淑喜所有。所在位置如嘉
    義市地政事務所110年1月6日複丈圖所示，系爭建物占地面
    積196平方公尺，另有未保存登記之雨遮40平方公尺。系爭
    建物係86年3月27日建築完成，有建築基地法定空地分割辦
    法之適用。
(四)系爭土地除前述（二）、（三）項記載外，無其他依法令或
    依物之使用目的不能分割，或契約訂有不分割之期限之情形
    ，共有人均同意合併分割。
五、上訴人主張系爭土地為兩造所共有，爰請求變價分割，惟為
    被上訴人否認，並以上情置辯。是系爭土地以何種方式分割
    ，始為適法、公平，並盡土地利用之最大利益？為本件應審
    究之爭點，茲分述如下：
(一)按各共有人，除法令另有規定外，得隨時請求分割共有物。
    但因物之使用目的不能分割或契約訂有不分割之期限者，不
    在此限。共有物之分割，依共有人協議之方法行之。分割之
    方法不能協議決定，或於協議決定後因消滅時效完成經共有
    人拒絕履行者，法院得因任何共有人之請求，命以原物分配
    於各共有人。原物分配顯有困難時，得變賣共有物，以價金
    分配於各共有人；或以原物之一部分分配於各共有人，他部
    分變賣，以價金分配於各共有人；此參民法第823條第1項、
    第824條第1至2項規定自明。查系爭土地並無因法令規定或
    物之使用目的不能分割或契約約定有不分割之期限等情形，
    且兩造迄未能就系爭土地達成分割協議。依上說明，上訴人
    等請求分割系爭土地，應無不合。
(二)次按法院定共有物之分割方法，須斟酌各共有人間之利害關
    係，使用情形，共有物之性質、價值及經濟效用、當事人意
    願及全體共有人之利益等情為適當之分割，俾符合公平經濟
    原則，並盡土地利用之最大利益。本件採如原判決附圖（下
    稱附圖）所示之分割方法為分割，較為妥適公允，理由如下
    ：
１、查系爭000地號土地無直接臨路，須經由鄰地進出至嘉義市義
    教街000巷，現況為停車場；系爭000地號土地現況為供道路
    使用，系爭000地號土地亦未直接臨路，需經由000地號土地
    出入，其上建有系爭建物，全部為張淑喜所有。又系爭建物
    占地面積196平方公尺，另有未保存登記之雨遮40平方公尺
    ，係於86年3月27日建築完成等情，為兩造所不爭執（不爭
    執事項㈢）。
２、次查附圖所示之分割方案，係上訴人於原審所提出（原審卷
    第285至289頁）。因依上訴人原提出之分割方案，共有人黃
    圓不分配土地，而以受補償之方式為之，致黃圓不願意，而
    主張就上訴人所提出之分割方案為基礎，願與共有人張世英
    、張淑喜分得之部分保持共有，經上訴人同意不再採變價分
    割之方案，即兩造均同意採附圖所示之分割方案等情，此有
    原審筆錄在卷可參（原審卷第417頁）。而原判決依兩造均
    同意之分割方案為判決分割後，上訴人又提起上訴，合先敘
    明。
３、依附圖所示之分割方案，係將系爭3筆土地合併分割，上訴人
    分得系爭土地如附圖所示編號000（B）、000（B）、000（B
    ）部分，並依原應有部分比例保持分別共有；而被上訴人分
    得系爭土地如附圖所示編號000（A）、000（A）、000（A）
    部分，並依原應有部分比例保持分別共有；且各共有人均同
    意無差價補償（本院卷第120至121頁、第133頁）。至系爭3
    筆土地之使用分區雖有不同，惟兩造所分得之部分即附圖編
    號000（B）、000（B）、000（B）及000（A）、000（A）、
    000（A）部分土地，均相連合併，並無分開之情形，便於合
    併利用。而共有人分得之部分均得經由系爭000地號土地而
    可對外通行，應為適當之分割方案。
４、上訴人雖主張附圖之分割方案，並非真正合併分割，且使土
    地細分零碎、臨路面積太狹小、如附圖編號000（B）會形成
    畸零地云云。惟查：  　　 　　      
(１)按共有人部分相同之相鄰數不動產，各該不動產均具應有部
    分之共有人，經各不動產應有部分過半數共有人之同意，得
    適用前項規定，請求合併分割。又數宗共有土地併同辦理共
    有物分割者，不以同一地段、同一登記機關為限；民法第82
    4條第6項、土地登記規則第106條分別定有明文。故共有人
    部分相同之相鄰數不動產，依前揭規定，即得請求合併分割
    。查本件系爭3筆土地相鄰，共有人均同意合併分割（本院
    卷第108頁、第148頁），已符合各不動產應有部分過半數共
    有人同意之合併分割要件，依前揭規定，自屬得合併分割。
    至合併分割後，雖仍為三個使用分區及地號，但仍係合併分
    割，並不影響合併分割之效力。且使用分區不同之土地不得
    合併，係指不得合併為一地號而分割，如土地合併分割結果
    ，事實上並未變更使用分區，並無限制之理由（參謝在全，
    民法物權，新學林出版股份有限公司，109年9月修訂七版，
    第428頁），故數筆土地使用分區之不同，仍得為合併分割
    ，僅不得合併為一地號土地。上訴人於原審原即主張使用分
    區之不同，並不影響土地之合併分割（原審卷第285頁），
    於上訴本院又主張未合併為一地號土地，非合併分割云云，
    自相矛盾，尚難採信。
(２)上訴人雖主張分割後臨路面積太狹小云云，惟系爭3筆土地唯
    一對外通道係經由系爭000地號土地，然因該地號土地臨路
    面積本屬狹小，若分割成如附圖編號000（A）（B）兩部分
    ，雖臨路之寬度不寬，然係因原土地面積即為狹小之故，但
    各自臨路寬約2.5米（本院卷第74頁），仍得為通常之出入
    及使用，尚難認為不適當。上訴人另主張如附圖編號000（B
    ）部分會形成畸零地，並不適合云云。然如前所述，本方案
    原即係上訴人所提出，附圖編號000（B）部分土地會形成畸
    零地，為上訴人所明知。且衡諸系爭000地號土地上已有共
    有人張淑喜所有已保存登記之系爭建物，面積195.80平方公
    尺，有建物登記第一類謄本在卷可參（原審卷第67頁），故
    建物及法定空地已占據系爭000地號土地（594平方公尺）之
    近半面積，且建物位在系爭000地號土地之中間，有複丈成
    果圖在卷可稽（原審卷第83頁），系爭000地號土地其餘部
    分已較為不規則及狹窄，欲在該地另為建築，原即有困難，
    何況該土地惟一出入口狹小，更難以再為建築。故上訴人所
    分得附圖編號000（B）部分土地，縱會形成畸零地，亦因係
    受限於聯通道路之出入口狹小、現有建物已占用部分近半面
    積及難以再為建築等因素，而難以再建築利用，故上訴人分
    得附圖編號000（B）部分，尚難遽認為不適當。且該部分可
    銜接上訴人所分得之附圖編號000（B）部分之土地，及對外
    通行之編號000（B）部分之土地。故附圖編000（B）、000
    （B）及000（B）三筆連接之土地即可為合併運用，亦難認
    為不適當。再者，上訴人另分配000（B）土地面積達253平
    方公尺，且該地為市場用地，經濟價值應不低於住宅用地，
    且分配比例尚高於其之應有部分比例，究之應無分配000（B
    ）部分不公平之情事。況上訴人於原審亦主張此可使土地利
    用價值呈現最大化，及均有對外通行之道路（原審卷第286
    頁）。足見，附圖之分割方案應屬適當。 
５、上訴人雖另主張應變價分割云云。惟按分割共有物，究以原
    物分割或變價分配其價金，法院固有自由裁量之權，不受共
    有人主張之拘束，但仍應斟酌當事人之聲明，共有物之性質
    、經濟效用及全體共有人利益等，公平裁量。必於原物分配
    有困難者，始予變賣，以價金分配於各共有人。且應考量使
    用土地之共有人利益，尤其此等共有人對共有物在感情上或
    生活上有密不可分之依存關係等情（最高法院98年度台上字
    第2058號裁判參照）。查上訴人於原審原主張變價分割，嗣
    提出如附圖所示之分割方案後，即不再主張變價分割，已如
    前述，現又主張變價分割，其主張不無反覆。其次，系爭土
    地於合併後達1,200平方公尺，有附圖可參，而共有人僅有5
    人，尚非不得原物分割。又系爭土地對外連接道路之出入口
    雖不大，但仍屬可對外通行，而不至於形成袋地。另系爭51
    3地號土地已有共有人張淑喜所有系爭建物，亦如前述，而
    該建物於86年間已興建完成，使用至今，有建物登記第一類
    謄本在卷可參（原審卷第173頁），足見系爭000地號土地上
    已有共有人之合法建物，自應於土地分割時加以考量，如以
    變價分割方式為分割，恐嚴重影響該合法建物之保存及使用
    人之利益。而如附圖之分割方案，即可兼顧該合法建物之保
    存。故本件系爭土地原物分配並無困難，並無變價分割之必
    要，上訴人主張變價分割云云，尚非可採。
６、至上訴人主張附圖所示之分割方案，使兩造取得之土地價值
    不同，顯失公平云云。即依附圖之分割方案，上訴人分得較
    多價值較低之系爭000、000土地，分得較少價值較高之系爭
    000地號土地，共減少103.5平方公尺（本院卷第161至162頁
    ）。然上訴人關於各筆系爭土地價值之高低，並未舉證以實
    其說，所為主張已嫌無據。其次，上訴人一方面主張兩造分
    得土地有價差，但於本院闡明本件是否有價差及為如何補償
    ，是否送請鑑定時，卻表示不主張價值補償（本院卷第121
    、133頁），故上訴人主張如附圖之分割方案有價差、顯失
    公平云云，僅係空言指摘，並無證據可資證明，尚難採信。
       
六、綜上所述，本件上訴人就系爭土地請求裁判分割，尚非無據
    ，原審採附圖所示方法為分割，並無不合。上訴論旨指摘原
    判決為不當，求予廢棄改判，為無理由，應駁回其上訴。
七、本件事證已臻明確，兩造其餘攻擊防禦方法及證據資料，核
    與本件判決結果不生影響，爰不一一論述，併予敘明。
八、據上論結，本件上訴為無理由，依民事訴訟法第449條第1項
    、第78條，判決如主文。
中　　華　　民　　國　　111 　年　　10　　月　　27　　日
                  民事第四庭  審判長法  官  張世展

                                    法  官  莊俊華

                                    法  官  黃義成
上為正本係照原本作成。
如不服本判決，應於收受送達後20日內向本院提出上訴書狀，其
未表明上訴理由者，應於提出上訴後20日內向本院補提出理由書
狀（均須按他造當事人之人數附繕本），上訴時應提出委任律師
或具有律師資格之人之委任狀；委任有律師資格者，另應附具律
師資格證書及釋明委任人與受任人有民事訴訟法第466條之1第1
項但書或第2項（詳附註）所定關係之釋明文書影本。如委任律
師提起上訴者，應一併繳納上訴審裁判費。
中　　華　　民　　國　　111 　年　　10　　月　　27　　日

                                   書記官   翁倩玉
　　
附表：
編號 共有人 000地號 住宅區 000地號 市場用地 000地號 道路用地   應有部分   1 張喬舜 1/12 1/12 1/12 2 張凱堯 2/12 2/12 2/12 3 張淑喜 1/3 1/3 1/3 4 張世英 5/12 1/3 1/3 5 黃圓 (非共有人) 1/12 1/12